臺灣桃園地方法院民事判決　　　　　　　 96年度訴字第118號
原　　　告　永豐商業銀行股份有限公司
法定代理人　戊○○
訴訟代理人　丁○○
　　　　　　丙○○
被　　　告　甲○○
訴訟代理人　陳萬發　律師
被　　　告　乙○○
上列當事人間請求確認買賣關係不存在等事件，於民國96年8 月
14日言詞辯論終結，本院判決如下：
    主    文
確認被告間就坐落於桃園縣桃園市○○段二七三地號土地（地目
：建、面積：二千四百一十八平方公尺、權利範圍：萬分之七十
六）及其上同段第四一四七建號建物（門牌號碼：桃園縣桃園市
○○街一六八號六樓、面積：八十點二四平方公尺、附屬建物陽
台面積：九點五七平方公尺，權利範圍：全部，含共同使用部分
：同段四一五三建號，面積：一千七百十八點二九平方公尺，權
利範圍：十萬分之九百二十九、同段四一五九建號，面積：三百
十二點八五平方公尺，權利範圍：萬分之四百九十七）所為之買
賣行為及所有權移轉行為均不存在。
被告甲○○就上開不動產於民國九十五年八月二十八日之所有權
移轉登記（桃園縣桃園地政事務所以九五桃資登字第三八三０二
號收件，登記原因：買賣）應予塗銷。
訴訟費用由被告負擔。
    事實及理由
甲、程序方面：
一、按確認法律關係之訴，非原告有即受確認判決之法律上利益
    者，不得提起之，民事訴訟法第247 條第1 項定有明文。所
    謂即受確認判決之法律上利益，係指因法律關係或證書真偽
    或為法律關係基礎事實之存否不明確，原告主觀認為其法律
    上地位有不安之危險存在，而此項危險得以對於被告之確認
    判決除去者而言。經查本件原告以被告間就被告乙○○所有
    、坐落於桃園市○○段273 地號、面積2,418 平方公尺、權
    利範圍為10000 分之76之土地及其上第4147建號、門牌號碼
    為桃園縣桃園市○○街168 號6 樓、面積為80.24 平方公尺
    、附屬建物陽台面積為9.57平方公尺，共同使用部分面積為
    31.51 平方公尺，權利範圍為全部之建物（下稱系爭房地）
    所為之買賣關係係通謀虛偽意思表示而不存在，而請求確認
    被告間就系爭房地之買賣關係不存在，被告均已否認該買賣
    關係係通謀虛偽行為，顯見原告就被告間就系爭房地之賣賣
    關係是否存在有主觀之不明確，足致原告就其主張不存在之
    買賣關係有受侵害之危險，而此危險於本院認原告之主張為
    有理由時，並得以對於被告之確認判決加以除去，揆諸首揭
    說明，原告自有即受本件確認判決之法律上利益，是原告提
    起本件確認之訴要屬合法，應予准許。
二、按原告於判決確定前，得撤回訴之全部或一部，民事訴訟法
    第262 條第1 項前段定有明文。本件原告起訴時，原於備位
    之訴部分併依民法第244 條第2 項之規定，聲請法院撤銷被
    告間所為之買賣行為及移轉所有權之物權行為，嗣經原告於
    民國96年8 月14日之言詞辯論期日撤回此部分之聲請，並得
    被告同意，則依上開條文之規定，原告所為訴之一部撤回，
    自屬合法。
三、被告乙○○未於言詞辯論期日到場，核無民事訴訟法第386
    條所列各款情形，應依原告聲請，由其一造辯論而為判決。
乙、實體方面：
一、原告主張：
  (一)先位聲明部分：
    訴外人鋼運有限公司（原名：旺憶實業有限公司，下稱鋼運
    公司）邀同訴外人古鴻霖、李雅琪及被告乙○○為連帶保證
    人，於94年11月14日向原告借款新台幣（下同）150 萬元，
    利息採固定利率計算。然訴外人鋼運公司於95年9 月15日起
    即未依約償還本息，迭經原告催討無效，全部借款視為到期
    ，總計結欠本金730,314 元及依約計算之利息。為此，原告
    業已向台灣台北地方法院起訴並獲該院以95年度訴字第1075
    7 號勝訴判決確定在案。詎被告乙○○為逃避對原告之債務
    ，與被告甲○○通謀虛偽為意思表示，於95年8 月28日以虛
    偽之買賣原因，將被告乙○○所有之系爭房地移轉登記予被
    告甲○○，則依民法第87條之規定，系爭房地買賣行為及所
    有權移轉登記行為俱為無效。為此，原告為被告乙○○之債
    權人，爰依民法第242 條、第113 條、第767 條中段之規定
    ，代位被告乙○○主張系爭房地買賣契約及移轉系爭房地物
    權契約之意思表示無效等語，並聲明如主文所示。
  (二)備位聲明部分：
    退步言之，倘認被告間非通謀虛偽之意思表示，惟被告不能
    證明渠等2 人間就系爭房地之移轉行為，確係為清償債務之
    目的，是被告上開作為，顯係以無償行為，害及原告之債權
    ，依民法第244 條第1 項之規定，原告自得請求撤銷被告間
    就系爭房地所為之贈與行為及移轉所有權之物權行為，並命
    被告甲○○回復原狀等語。並聲明：(一)請求撤銷被告甲○○
    與被告乙○○間就系爭房地所為之贈與行為及所有權移轉行
    為；(二)被告甲○○就上開不動產於95年8 月28日之所有權移
    轉登記應予塗銷。
二、被告甲○○則以：
  (一)就原告之先位聲明，被告答辯如下：
　1.原告之先位聲明主張以「代位」身分，基於被告間「通謀虛
    偽」之無效，而提起「確認及塗銷之訴」云云，然查，原告
    應負舉證責任至少應有三項，即：(1)原告應舉證訴請本案已
    符合民法第242 條代位權之要件、(2)原告應舉證被告二人間
    之行為構成通謀虛偽意思表示之要件、(3)原告應舉證有即受
    確認判決之法律上利益始可訴請確認之訴。
　2.就原告主張民法第242 條之代位權，原告尚應舉證須有債
    權債務關係及有保全債權之必要、須債務人怠於行使其權
    利、須債務人已負遲延責任。然查，原告主張伊對於「乙
    ○○」之債權發生，是自「95年9 月15日」起，因鋼運公司
    未繳息，伊才有因保證債務所生之債權，且僅有730314元債
    權，則原告對於乙○○於「95年9 月15日以前」，雖乙○○
    擔任保證人，但於主債務人（鋼運公司）尚未違約未繳息前
    ，保證人乙○○並不生保證債務之清償責任，自非債務人，
    則原告與乙○○於「95年9 月15日以前」，並無債權債務關
    係，原告當然無權就「95年9 月15日以前」由乙○○與第三
    人間之自由處分行為置喙，故原告就本案由乙○○與第三人
    甲○○間於95.8.28 間之不動產移轉，自無主張民法第242
    條之代位權資格。
  3.次查，原告僅有債權730314元，而原告究竟對於其餘鋼運公
    司及其餘債務人之債權追償結果如何？能否足供清償？有無
    保權債權之必要？原告亦迄未盡其舉證之責，就逕對屬於第
    三人甲○○高達數百萬之本案系爭房地以民法第242 條代位
    權主張云云，亦不符「須有保全債權之必要」之要件。況且
    ，被告乙○○與甲○○間之買賣，確係真正（參後述），並
    無如原告所指之通謀虛偽之無效存在（參後述），則乙○○
    對甲○○並無任何權利，自無「債務人乙○○怠於行使權利
    」之情形存在，更不符原告所主張民法第242 條代位權之要
    件。
　4.再者，按「第三人主張表意人與相對人通謀而為虛偽意思表
    示者，該第三人應負舉証責任」，最高法院著有48年台上字
    第29號判例可稽。次按「民法第八十七條第一項所謂通謀虛
    偽意思表示，乃指表意人與相對人互相故意為真意之表示之
    合意，始為相當…在贈與或買賣契約，亦不能僅因契約當事
    人間有特殊親誼關係或價金交付不實，即謂該贈與或買賣係
    通謀虛偽成立」，最高法院86年台上3865號裁判可資參照。
    原告雖主張被告二人間屬「通謀虛偽」云云，惟依前揭判例
    ，應由原告負舉証之責，原告僅以被告二人係姊弟即謂必係
    通謀虛偽云云，亦與上揭最高法院86年台上3865號裁判之旨
    不符，難謂已盡舉證之責，原告並無舉証，自應駁回其訴。
  5.另按「確認法律關係成立或不成立之訴，非原告有即受確認
    判決之法律上利益者，不得提起之」，民事訴訟法第247條
    定有明文。次按「民事訴訟法第二百四十七條所謂即受確認
    判決之法律上利益，須因法律關係之存否不明確，致原告在
    私法上之地位有受侵害之危險，而此項危險得以對於被告之
    確認判決除去之者，始為存在。」，最高法院27年上字第31
    6號判例定有其旨。原告並無舉證被告二人間如何通謀虛偽
    ，被告二人之買賣亦屬真正，則原告並無確認利益可言，
  　自亦不得提起確認之訴。
　6.按「稱保證者，謂當事人約定，一方於他方之債務人不履行
    債務時，由其代負履行責任之謂」，民法第739 條定有明文
    。經查，鋼運公司向原告之借貸，乙○○僅係「保證人」，
    並非借款人，且鋼運公司於「95年9 月15日以前」，均是正
    常繳息並無不履行債務之情，乙○○為保證人之一，其責任
    僅在95年9 月15日「以後」，當鋼運公司未正常繳息之不履
    行債務下，始負保證債務之責，在95年9 月15日「以前」，
    乙○○並無任何保證債務之責，與原告間亦不生債權債務關
    係。被告乙○○、甲○○二人間之買賣移轉係「95年8 月28
    日」，在上述95年9 月15日「以前」，當時鋼運公司之繳息
    仍屬正常，乙○○並非債務人，自不得剝奪乙○○自由處分
    財產之合法權利。再者，甲○○並非上述鋼運公司借款案之
    當事人，亦非鋼運公司之員工或股東，更不知鋼運公司向原
    告借款之事，亦不知乙○○任鋼運公司借款之保證人之事，
    則被告二人間之買賣確屬正當有據，不容原告以推測之詞任
    意主張係通謀虛偽。
  (二)、就原告之備位聲明，被告答辯如下：
　1.原告另以備位聲明，主張依民法244 條第1 項撤銷被告間之
    移轉云云，亦屬無據，蓋被告二人間之買賣行為確為正當，
    因乙○○自91年至95年間陸續向甲○○調借款項達160 餘萬
    元，乙○○並未清償其所欠甲○○之債務，乙○○於92年向
    建商購屋之款亦係向甲○○所借，則乙○○因無法清償所欠
    ，而於95年8 月28日將系爭房地以「買賣」移轉予甲○○，
    資以抵付其所欠之借款，此與社會之常情相符，並無怪異之
    處，應屬有償之移轉。乙○○之前在92年，是以395 萬購得
    之系爭房地，其以390 萬元售予甲○○，價格上並無離譜（
    原告主張鑑價500 多萬係原告之自述之詞，與本案無涉），
    因該房地之貸款尚未釐清，甲○○常年移居香港回台較少，
    故尾款仍待被告二人至銀行辦理抵押設定變更釐清後才能結
    算，亦符常情。原告以抵押設定未變更逆推被告二人係通謀
    云云、無償移轉云云，並不足採。
　2.次查，按「債務人所為之無償行為，有害及償權者，依民法
    第244 條第1 項規定，債權人固得聲請法院撤銷之。然必其
    債權於債務人為上項行為時，業已存在者為限，始得行使此
    種撤銷權。若債務人為上項行為時，其債權未發生，自不許
    其時尚非債權人之人，於嗣後取得債權時，溯及的行使撤銷
    權」，最高法院72年台上字第3523號裁判亦足參照，如上所
    述，於「95年9 月15日以前」，鋼韻公司均是正常繳息並無
    不履行債務之情，乙○○為保證人之一，其責任僅在95年9
    月15日「以後」，當鋼運公司未正常繳息之不履行債務下，
    始負保證債務之責，在95年9 月15日「以前」，乙○○並無
    任何保證債務之責，與原告間亦不生債權債務關係。被告乙
    ○○、甲○○二人間之買賣移轉係「95年8 月28日」，在上
    述95年9 月15日「以前」，當時鋼運公司之繳息仍屬正常，
    乙○○並非債務人，自不得剝奪乙○○自由處分財產之合法
    權利。依上述最高法院72年台上字第3523號裁判意旨，原告
　　亦不得主張依民法第244條第1項規定之撤銷訴權等語置辯。
    並聲明：原告之訴駁回。
三、被告乙○○並未於言詞辯論期日到場，惟據其所提出之書狀
    陳述略以：被告間確有成立消費借貸契約，被告乙○○並因
    而對被告甲○○負有1,607,410 元債務。被告乙○○為清償
    該筆債務，遂將系爭房地賣給被告甲○○，並完成所有權移
    轉登記。況移轉登記在前、台灣台北地方法院95年度訴字第
    10757 號判決在後，益證被告乙○○並無脫產情事，是原告
    提起本件訴訟顯無理由等語置辯。並聲明：原告之訴駁回。
四、兩造不爭執之事實：
  (一)訴外人鋼運公司邀同訴外人古鴻霖、李雅琪及被告乙○○為
    連帶保證人，於94年11月14日向原告借款150 萬元，利息採
    固定利率計算。然訴外人鋼運公司於95年9 月15日起即未依
    約償還本息，迭經原告催討無效，全部借款視為到期，總計
    結欠本金730,314 元及依約計算之利息。
  (二)原告以鋼運公司、古鴻霖、李雅琪及乙○○為被告，依據消
    費借貸及連帶保證之法律關係，向台灣台北地方法院起訴，
    該院並以95年度訴字第10757號判決原告全部勝訴確定。
  (三)被告乙○○於95年8 月28日以買賣為原因，將其所有之系爭
    房地移轉登記予被告甲○○。
  (四)被告乙○○於93年4 月16日就系爭房地向合作金庫設定最高
    限額抵押權426 萬元，於被告2 人辦妥系爭房地所有權移轉
    登記後，前開最高限額抵押權之設定未曾變更、塗銷。
五、得心證之理由：
    原告主張被告間系爭債權契約及移轉行為俱有瑕疵，並應塗
    銷移轉登記而未予塗銷之事實，為被告所否認，並以前揭情
    詞置辯。則本件爭點即為：(一)被告間就系爭房地之移轉行為
    是否為通謀虛偽意思表示？(二)若否，則被告間就系爭房地之
    移轉行為是否為無償行為？原告得否依民法第244 條第1 項
    之規定，聲請法院撤銷？茲析述如下：
  (一)按表意人與相對人通謀而為虛偽意思表示者，其意思表示無
    效，民法87條第1 項前段定有明文。又民法第87條之通謀虛
    偽表示，係指表意人與相對人相互明知為非真意之表示而言
    ，故表意人之相對人不僅須知表意人非真意，並須就表意人
    非真意之表示相與為非真意之合意，始為相當（最高法院51
    年度台上字第215 號判例意旨可資參照）。
  (二)被告甲○○雖辯稱其與被告乙○○間就系爭房地所為之移轉
    行為及其原因關係，均非通謀而為意思表示云云。惟查：
  1.被告甲○○於96年3 月6 日言詞辯論期日委由其兄古金榮為
    訴訟代理人，到庭指述：「甲○○很照顧他弟弟乙○○，陸
    續匯款給乙○○購屋。」等語（見本院卷第59頁），惟於同
    日提出之準備書狀中記載：「希望能在台灣置產，作為爾後
    退休安排，自91年4 月1 日起陸續匯款至被告乙○○，作為
    購屋之用」、「被告乙○○…由於資金不足，更徵得被告甲
    ○○同意，利用91年起所匯款項先行作為（被告乙○○）買
    賣房屋之用，並請被告甲○○每期先行支付房屋價金，雙方
    同時約定，被告乙○○應自94年元月起陸續還款，如未依約
    還款，雙方同意以（被告甲○○）支付金額做為房屋買賣價
    金」等語（見本院卷第61頁背面），是就被告甲○○與被告
    乙○○間關於交付前揭款項之用途，究係為金錢之贈與，或
    為委任購屋之用，抑或委任後轉變為借錢購屋乙節，已見被
    告甲○○說詞反覆不一，互生齟齬。
  2.被告甲○○復到庭陳稱：「我於92年用乙○○的名義買系爭
    房屋，因為當時我人在香港不方便，要向銀行貸款，每期要
    付33,000到35,000元。」、「頭期款加辦理費用52萬元，是
    我付的錢」、「（問：為何金額會不一？）是依我的經濟能
    力而定。」、「（問：系爭房地的抵押義務人是否有去變更
    ？）沒有變更，仍是乙○○的名義」等語（見本院96年4 月
    10日言詞辯論筆錄），依被告所言，向銀行貸款後每期所需
    清償之本息固定，則其何能依據本身之經濟能力，不定期、
    不定額匯錢予被告乙○○，用以清償貸款，實有違常理。況
    被告乙○○既以系爭房地分別向訴外人合作金庫商業銀行股
    份有限公司辦理抵押貸款，惟於被告間之買賣並移轉行為後
    ，未曾改變其借款債務人與義務人名義，致使銀行仍以被告
    乙○○為索討債務之對象，實與不動產交易常態及一般金融
    慣例相悖，是被告甲○○所言，自難遽予憑信。
  3.被告甲○○又於96年5 月17日言詞辯論期日委由訴訟代理人
    指稱：「甲○○的確是借錢給乙○○，時間是從91年到95年
    間，於92年間乙○○拿系爭借款購買系爭房地。」等語（見
    本院卷第143 頁），再度更易前詞，改稱被告間係以借款債
    權轉換為買賣價金。綜上，被告甲○○就系爭房地移轉之原
    因行為，於歷次言詞辯論期日並所提書狀中，共有贈與、委
    任並借名登記、以借款債權轉換為買賣價金等多種不同說詞
    ，是被告就系爭移轉行為之原因關係，說詞莫衷一是，且前
    後矛盾，被告甲○○匯款作為及被告2 人未為借款債務人與
    抵押義務人名義變更等情，復未能與銀行金融慣例與不動產
    交易常態相合致，故被告辯稱系爭房地之移轉行為及其原因
    關係俱為真實等情，難信為真實。
  (三)次查被告甲○○就被告2 人間存有消費借貸契約一事，固提
    出台灣銀行買匯紀錄、台灣銀行匯入匯款通知書、臺灣銀行
    買匯水單/ 交易憑證份、臺灣銀行國外營業部匯入匯款通知
    書份等文件為證，惟按原告提出之前揭文書，至多僅能證明
    原告有支出該筆款項，並由被告受領之。至於交付金錢之原
    因為何，或為贈與、或為買賣、或為消滅已存在之法律關係
    ，非僅囿於金錢借貸一端而已，故除別有證據外，僅為現金
    之交付或匯款，仍不足以證明被告間確存有消費借貸之事實
    。又被告間存有消費借貸契約既非已為證明之間接事實，自
    亦無法推論以借款債權轉換為買賣價金、系爭房地移轉行為
    之原因關係為真實等直接事實之存在。從而，原告主張被告
    2 人顯係為避免原告對被告乙○○就其所負債務之追償行為
    ，而與被告甲○○為非真意之買賣並移轉合意，即符事理之
    常而堪信為真實。
  (四)末按債務人怠於行使其權利時，債權人因保全債權，得以自
    己之名義，行使其權利，民法第242 條前段定有明文。查被
    告間就系爭房地所為之買賣契約及移轉行為既均為通謀虛偽
    ，依法無效，是原告既為被告乙○○之債權人，為保全730,
    314 元本金及其利息合計之保證債權，以自己之名義，請求
    確認被告間就系爭房地所為之買賣行為及所有權移轉行為均
    為無效，即有理由。又被告甲○○仍登記為系爭房地之所有
    權人，對於真正權利人被告乙○○而言，即屬對於其所有權
    之妨害，而被告乙○○既已否認上開所有權讓與行為係通謀
    虛偽意思表示，其非但怠於行使其權利，顯已拒絕行使其權
    利，從而，原告依民法767 條中段及第242 條之規定，代位
    請求除去妨害，塗銷被告甲○○就系爭不動產於95年8 月28
    日以買賣為登記原因所為之所有權移轉登記，亦有理由，應
    予准許。
六、綜上所述，原告依據民法第87條第1 項前段、第242 條、第
    767 條中段規定，請求確認被告間就系爭房地所為之買賣及
    所有權移轉行為均不存在，並請求被告甲○○塗銷系爭房地
    之所有權移轉登記，即屬有據，應予准許。本件原告先位之
    訴部分既為有理由，其備位之訴部分即毋庸再予審究，附此
    敘明。
七、本件事證已臻明確，兩造其餘主張、陳述及所提證據，經審
    酌與本院前揭判斷不生影響，爰不逐一論列，亦併敘明。
八、據上論結，本件原告之訴為有理由，依民事訴訟法第385 條
    第1 項前段、第78條，判決如主文。
中    華    民    國    96    年   8    月    28     日
                  民事第一庭    法　官　汪智陽
以上正本證明與原本無異。
如對本判決上訴，須於判決送達後20日內向本院提出上訴狀。
                                書記官　葉菽芬
中    華    民    國    96    年   8    月    28     日
